臺灣高等法院刑事判決
109年度上訴字第2934號
上  訴  人  臺灣臺北地方檢察署檢察官
被      告  陳致瑋



上列上訴人因被告詐欺等案件，不服臺灣臺北地方法院109年度
審訴字第309號，中華民國109年6月16日第一審判決（起訴案號
：臺灣臺北地方檢察署108年度偵字第12377號），提起上訴，本
院判決如下：
    主  文
原判決撤銷。
陳致瑋犯三人以上共同冒用公務員名義詐欺取財罪，累犯，處有
期徒刑壹年參月。
扣案之IPHONE廠牌手機壹支(含門號○○○○○○○○○○號之SIM卡壹張)
沒收；未扣案之犯罪所得新臺幣貳仟柒佰元沒收，於全部或一部
不能沒收或不宜執行沒收時，追徵其價額。
    犯罪事實
一、陳致瑋於民國108年4月中旬某日，加入真實姓名年籍不詳、綽
    號「天財」、「葉」等成年人所屬詐欺集團，擔任向被害人
    拿取金融卡及提領詐欺所得款項之工作（俗稱車手），其並
    可取得領款金額百分之2做為報酬（陳致瑋參與犯罪組織部
    分業經另案判決確定）。陳致瑋與綽號「葉」、「天財」之
    成年人及其餘真實姓名年籍不詳之詐欺集團成員共同意圖為
    自己不法之所有，基於3人以上冒用政府機關及公務員名義
    詐欺取財、以不正方法由自動付款設備取得他人財物及隱匿
    特定犯罪所得所在、去向之洗錢犯意聯絡，由該詐欺集團成
    員於108年4月22日10時44分許，佯裝戶政事務所人員、員警
    、特偵組檢察官陸續撥打電話給李嘉麟，謊稱：他人持李嘉
    麟之身分證辦理戶籍謄本涉及犯罪，需提供其名下銀行帳戶
    金融卡、密碼及存摺以證明清白云云，致李嘉麟陷於錯誤，
    同意交付銀行帳戶存摺、金融卡並告知密碼。該詐欺集團成
    員見李嘉麟受騙，隨即由「天財」以手機通訊軟體微信群組
    指示陳致瑋、綽號「葉」之男子前往李嘉麟位於臺北市大安
    區和平東路住處（地址詳卷）。嗣於同日11時許，陳致瑋、
    綽號「葉」之男子抵達後，由李嘉麟在住處門口，將其名下
    之兆豐國際商業銀行帳號00000000000號帳戶（下稱兆豐銀
    行帳戶）、臺灣銀行帳號000000000000號帳戶(下稱臺灣銀
    行帳戶)及中華郵政帳號00000000000000號帳戶之存摺、金
    融卡交付予佯裝為檢察官助理人員之陳致瑋，綽號「葉」之
    男子則在附近把風。陳致瑋取得上開三帳戶金融卡後，即與
    綽號「葉」之男子分頭提領款項，陳致瑋於同日中午12時許
    起，在臺北市○○區○○○路0段000號之全家便利商店台師店及
    附近郵局，持上開兆豐銀行帳戶金融卡插入自動櫃員機內，
    並輸入「天財」告知之密碼，致自動付款設備誤認陳致瑋係
    有權持卡提領現金之人，而以此不正方法，接續提領6次共
    新臺幣（下同）12萬元（每筆金額2萬元，另有給付跨行提
    款手續費每筆5元，手續費共30元），綽號「葉」之男子則
    至上開便利商店及臺北市○○區○○○路0段000號之臺灣銀行和
    平分行，持上開臺灣銀行帳戶金融卡插入自動櫃員機內，輸
    入密碼，致自動付款設備誤認係有權持卡提領現金之人，而
    以此不正方法，接續提領8次共15萬元（其中7筆每筆金額為
    2萬元，最後筆金額為1萬元，又其中6筆為跨行提款，手續
    費每筆5元，共30元），得手後，由陳致瑋於當日依「天財
    」之指示，將領得之上開款項共27萬元攜至新北市三重區某
    處之麥當勞速食店交付予真實姓名年籍均不詳之人，以此方
    式迂迴層轉，隱匿該詐欺之犯罪所得之所在、去向，陳致瑋
    並因此取得報酬2,700元。嗣因李嘉麟發現遭騙報警處理，
    經警調閱周遭監視錄影畫面，循線查獲陳致瑋，並扣得陳致
    瑋所有供本案犯罪聯絡所用之IPHONE廠牌手機1支(含門號00
    00000000號SIM卡1張)，始悉上情。
二、案經李嘉麟訴由臺北市政府警察局大安分局報告臺灣臺北地
    方檢察署(下稱臺北地檢署)檢察官偵查起訴。
    理  由
壹、證據能力
    本判決認定事實所引用之供述及非供述證據，並無證據證明
    係公務員違背法定程序所取得，且經檢察官、被告陳致瑋對
    於證據能力均無異議（見本院卷第84至86頁），本院審酌該
    等證據資料製作時之情況，亦無違法不當及證明力明顯過低
    之瑕疵，認作為證據應屬適當，依刑事訴訟法第158條之4反
    面解釋及第159條至第159條之5規定，均有證據能力。
貳、實體部分
一、認定犯罪事實所憑之證據及理由
　㈠上揭犯罪事實，業據被告於警詢、偵查、原審及本院審理時
    坦承不諱（見偵卷第13至23頁、第129至130頁、第173至175
    頁、第183至184頁，原審卷第55至56頁、第103至104頁，本
    院卷第84頁、第87至89頁），核與證人即告訴人李嘉麟於警
    詢時證述相符（見偵卷第51至55頁、第57至59頁），復有道
    路監視錄影畫面截圖、告訴人兆豐銀行帳戶存摺內頁明細影
    本、告訴人臺灣銀行帳戶客戶往來明細查詢單、臺北市政府
    警察局大安分局搜索扣押筆錄、扣押物品目錄表等件附卷可
    佐(見偵卷第25至49頁、第67頁、第69頁、第81至85頁)，另
    有IPHONE廠牌之手機1支(含門號0000000000號SIM卡1張)扣
    案足憑，足認被告之任意性自白核與事實相符，堪以採信。
　㈡按洗錢防制法業於105年12月28日修正公布，並於106年6月28
    日生效施行（下稱新法）。修正前該法（下稱舊法）第1 條
    揭櫫之立法目的為「防制洗錢，追查重大犯罪」，而本次修
    法後修正為「為防制洗錢，打擊犯罪，健全防制洗錢體系，
    穩定金融秩序，促進金流之透明，強化國際合作」，其立法
    目的及保護法益，已自單純國家對重大（特定）犯罪之追訴
    及處罰，擴增至防制洗錢體系之健全、金融秩序之穩定及透
    明金流軌跡之建置。至於洗錢犯罪本質在於影響合法資本市
    場並阻撓偵查，且洗錢之行為包含處置（即將犯罪所得直接
    予以處理）、多層化（即為使偵查機關難以追查金流狀況，
    以迂迴層轉、化整為零之多層化包裝方式，掩飾或隱匿特定
    犯罪所得）及整合（即收受、持有或使用他人犯罪所得，使
    該犯罪所得披上合法之外衣，回歸正常金融體系）等各階段
    行為，其模式不祗一端，故為澈底打擊洗錢犯罪，新法乃參
    照相關國際標準建議及公約之洗錢行為定義，將洗錢行為之
    處置、多層化及整合等各階段，全部納為洗錢行為，而於新
    法第2條規定：「本法所稱洗錢，指下列行為：一、意圖掩
    飾或隱匿特定犯罪所得來源，或使他人逃避刑事追訴，而移
    轉或變更特定犯罪所得。二、掩飾或隱匿特定犯罪所得之本
    質、來源、去向、所在、所有權、處分權或其他權益者。三
    、收受、持有或使用他人之特定犯罪所得。」以求與國際規
    範接軌。從而，行為人對於特定犯罪所得，基於洗錢之犯意
    ，參與整體洗錢過程中任一環節之處置、分層化或整合行為
    ，致生新法所保護法益之危險者，即應屬新法所欲禁絕之洗
    錢行為，至該行為是否已使特定犯罪所得轉換成合法來源之
    財產，則非所問。而上開第1款之洗錢行為，祗以有掩飾或
    隱匿特定犯罪所得來源之意圖，與「移轉」或「變更」特定
    犯罪所得之行為，即為已足，不以有掩飾或隱匿特定犯罪所
    得來源之行為為必要。所稱「移轉特定犯罪所得」，係指將
    刑事不法所得移轉予他人，以達成隱匿效果而言；所謂「變
    更特定犯罪所得」，乃指將刑事不法所得之原有法律或事實
    上存在狀態予以變更而達成隱匿效果。至所意圖隱匿者究為
    自己、共同正犯或他人之特定犯罪所得來源，皆非所問。又
    上述第2款之洗錢類型，固多以迂迴曲折之方式輾轉為之，
    但不以透過多層之交易活動為限，且掩飾或隱匿之管道是否
    為共同正犯或其他第三人，亦可不問。因而過往實務見解認
    為，行為人對犯特定犯罪所得之財物或利益作直接使用或消
    費之處分行為，或僅將自己犯罪所得財物交予其他共同正犯
    ，祗屬犯罪後處分或移轉贓物之行為，非本條例所規範之洗
    錢行為，已與新法所規定之洗錢態樣有所扞格。蓋行為人如
    意圖掩飾或隱匿特定犯罪所得來源，而將特定犯罪所得直接
    消費處分，或移轉交予其他共同正犯予以隱匿，甚或交由共
    同正犯以虛假交易外觀掩飾不法金流移動，依新法規定，皆
    已侵害新法之保護法益，係屬新法第2條第1 或2款之洗錢行
    為，尚難單純以不罰之犯罪後處分贓物行為視之(最高法院1
    08年度台上字第3993號判決意旨參照)。本案被告所參與之
    加重詐欺罪，為洗錢防制法第3條第1款所稱之特定犯罪，觀
    其犯罪手法，係先由不詳同夥施以詐術，再通知被告夥同綽
    號「葉」之男子前去取得告訴人交付之金融卡並提領帳戶內
    之款項，再將領得贓款交由其他成員取走，製造金流斷點，
    使司法機關難以溯源追查犯罪所得之蹤跡與後續犯罪所得持
    有者，以達隱匿特定犯罪所得之所在及去向。而被告具備通
    常智識程度，對於藉此種迂迴之提領交款方式，顯與一般持
    自己之金融卡操作自動櫃員機交易之常情不合，其對於藉此
    得以掩飾或隱匿特定犯罪所得，當無不知之理，竟仍執意參
    與，分擔實行上開行為，是其與同夥集團成員間，有隱匿特
    定犯罪所得所在、去向之洗錢犯罪聯絡及行為分擔，亦屬明
    確。　　　
　㈢綜上，本件事證明確，被告犯行堪以認定，應依法論科。
二、論罪及撤銷原判決之理由
　㈠核被告所為，係犯刑法第339條之4第1項第1款、第2款之三人
    以上共同冒用公務員名義詐欺取財罪、同法第339條之2第1
    項以不正方法由自動付款設備取得他人之物罪及違反洗錢防
    制法第14條第1項普通洗錢罪。被告與綽號「天財」、「葉
    」之成年男子及所屬詐欺集團成員間，就上開犯行，有犯意
    聯絡及行為分擔，為共同正犯。被告夥同綽號「葉」之男子
    多次以不正方法由自動付款設備提領告訴人兆豐銀行、臺灣
    銀行帳戶內款項之行為（提款之時間、地點、次數、金額均
    詳如事實欄一所示），均係基於領光告訴人存款，盡速將贓
    款轉交予詐欺集團上手之單一犯意，且於密接時間而為，手
    法相同，侵害同一法益，各次提領行為之獨立性極為薄弱，
    依一般社會觀念，在時間差距上，難以強行分開，在刑法評
    價上，以視為數個舉動接續施行，合為包括一行為予以評價
    較為合理，就所犯刑法第339條之2第1項之罪應論以接續犯
    。
　㈡刑法上一行為而觸犯數罪名之想像競合犯存在之目的，在於
    避免對於同一不法要素予以過度評價。自然意義之數行為，
    得否評價為法律概念之一行為，應就客觀構成要件行為之重
    合情形、主觀意思活動之內容、所侵害之法益與行為間之關
    連性等要素，視個案情節依社會通念加以判斷。刑法刪除牽
    連犯之規定後，原認屬方法目的或原因結果，得評價為牽連
    犯之二犯罪行為間，如具有局部之同一性，或其行為著手實
    行階段可認為同一者，得認與一行為觸犯數罪名之要件相侔
    ，依想像競合犯論擬（最高法院107年度台上字第1066號判
    決意旨參照）。從而詐欺集團對告訴人施用詐術而詐得其交
    付之上開帳號存摺、金融卡後，再由被告及綽號「葉」之男
    子一同提領帳戶內款項，再將款項轉交集團成員而隱匿之，
    各犯罪行為間之目的、手段有局部同一性，被告以一行為觸
    犯前開三人以上共同冒用公務員名義詐欺取財、以不正方法
    由自動付款設備取得他人之物、洗錢等罪名，為想像競合犯
    ，應依刑法第55條前段規定，從一重即刑法第339條之4第1
    項第1款、第2款之三人以上共同冒用公務員名義詐欺取財罪
    處斷。起訴書雖漏未起訴洗錢防制法第14條第1項洗錢罪，
    但因此部分事實與檢察官起訴之加重詐欺犯罪事實具有想像
    競合犯之裁判上一罪關係，為起訴效力所及，且經原審及本
    院當庭告知被告所為涉犯此部分罪名，已保障被告防禦權（
    見原審審訴卷第99頁，本院卷第83頁），本院自得一併審究
    ，附此敘明。
　㈢被告前因施用毒品案件，經臺灣臺北地方法院以107年度簡字
    第1871號判決判處有期徒刑3月確定，於108年1月15日易科
    罰金執行完畢等情，有本院被告前案紀錄表在卷可參，被告
    於受上開有期徒刑執行完畢後，5年以內故意再犯本案有期
    徒刑以上之罪，為累犯，並參照司法院大法官會議釋字第77
    5號解釋，本院考量被告前案執行完畢不久又再犯本案，縱
    於加重最低本刑之處斷刑範圍內再依後述審酌事項量處具體
    之宣告刑，並無罪刑不相當之情形，故依刑法第47條第1項
    規定加重其刑。
　㈣又按想像競合犯之處斷刑，本質上係「刑之合併」。其所謂
    從一重處斷，乃將想像競合犯組成之評價上數罪，合併為科
    刑一罪，其所對應之刑罰，亦合併其評價上數罪之數法定刑
    ，而為一個處斷刑。易言之，想像競合犯侵害數法益者皆成
    立犯罪，論罪時必須輕、重罪併舉論述，同時宣告所犯各罪
    名，包括各罪有無加重、減免其刑之情形，亦應說明論列，
    量刑時併衡酌輕罪部分量刑事由，評價始為充足，然後依刑
    法第55條前段規定「從一重處斷」，非謂對於其餘各罪可置
    而不論。因此，法院決定處斷刑時，雖以其中最重罪名之法
    定刑，做為裁量之準據，惟於裁量其輕重時，仍應將輕罪合
    併評價在內(最高法院108年度台上字第4405、4408號判決意
    旨參照)。次按犯洗錢防制法第14條、15條之罪，在偵查或
    審判中自白者，減輕其刑，洗錢防制法第16條第2項定有明
    文。被告於偵查中即已坦認擔任車手提領款項後將贓款轉交
    集團成員之洗錢事實，於審理時就所犯一般洗錢罪自白不諱
    ，合於洗錢防制法第16條第2項減輕其刑之規定。　
　㈤原審因予論罪科刑，固非無見，惟查：⒈本案並無司法院釋字
    第775號解釋意旨所指得裁量不予加重最低本刑，否則有違
    罪刑相當原則之情形，原判決以本案所違反之罪，與經執行
    完畢之前案所犯之犯罪類型、罪質均有不同，難認有立法意
    旨所指特別惡性及刑罰反應力薄弱之情，裁量不加重其本刑
    ，容有未洽。⒉被告所為既同時成立洗錢防制法第14條第1項
    之一般洗錢罪，並依想像競合論處，則論罪時包括各罪有無
    加重、減免其刑之情形，亦應說明論列，量刑時併衡酌輕罪
    部分量刑事由，評價始為充足，原判決漏未審酌有無洗錢防
    制法第16條第2項減輕其刑規定之適用，亦有不當。⒊原判決
    依被告自白稱當日報酬與綽號「葉」之男子平分後，獲取1
    萬元為其犯罪所得而諭知沒收及追徵，然於事實欄所認定被
    告之報酬係以「提領金額的百分之二計算」，二者計算出之
    金額並不一致，論理矛盾。檢察官上訴意旨以本案被告行為
    之惡性非輕，嚴重危害社會治安，對社會之影響至深且遠，
    且前曾有犯詐欺案之紀錄，素行顯非良好，認原審量刑過輕
    云云，係就原審於量刑時已審酌之事項重加爭執，雖未指摘
    原判決前開違誤之處，但原判決既有上開可議之處，應由本
    院撤銷改判。
  ㈥爰審酌被告正值青年，不思循正當途徑獲取所需，貪圖不法
    利益，參與詐欺集團擔任收取款項之車手，所為可議，應予
    非難；惟念其犯後坦認犯罪，且自白洗錢犯行，態度尚可，
    兼衡其犯罪之動機、目的、手段、素行、所擔任之犯罪角色
    及所生損害，暨被告自述大學肄業之智識程度、生活經濟狀
    況(見本院卷第89頁)，以及業與告訴人達成調解，有原審10
    9年度審附民移調字第392號調解筆錄在卷可參（見原審卷第
    59頁）等一切情狀，量處如主文所示之刑。
三、沒收
　㈠扣案之IPHONE廠牌手機1支(含門號0000000000號SIM卡1張)，
    為被告用以供本件犯罪與詐欺犯罪組織成員聯繫之用，業據
    被告於警詢供述明確（見偵卷第16頁），雖被告於警詢時供
    稱：上開手機(含門號)是跟朋友借的云云(見偵卷第14頁)，
    然被告未能說出朋友為何人，且於原審審理時表示手機為其
    所有等語(見原審卷第103頁)，堪信上開手機(含門號)應為
    被告所有，自應依刑法第38條第2項前段規定，宣告沒收。
　㈡又按犯罪所得屬於犯罪行為人者，沒收之，於全部或一部不
    能沒收或不宜執行沒收時，追徵其價額，刑法第38條之1第1
    項前段、第3項定有明文。另共同犯罪行為人之組織分工及
    不法所得，未必相同，彼此間犯罪所得之分配懸殊，其分配
    較少甚或未受分配之人，如仍應就全部犯罪所得負連帶沒收
    之責，超過其個人所得之剝奪，無異代替其他犯罪參與者承
    擔刑罰，顯失公平，因共犯連帶沒收與罪刑相當原則相齟齬
    ，故共同犯罪，所得之物之沒收，應就各人分得之數為之，
    亦即沒收或追徵應就各人所實際分得者為之（最高法院104
    年第13次及第14次刑庭會議決議(一)意旨參照）。查本案被
    告於偵查中供稱報酬計算方式為所提領款項之百分之二，並
    稱當日領得報酬與綽號「葉」之男子平分（見偵卷第174頁
    ，原審卷第104頁），則被告於本案中與綽號「葉」之男子
    所提領金額共27萬元，按百分之二計算報酬應為5,400元，
    二人平分後，被告獲取之犯罪所得為2,700元，應宣告沒收
    ，如全部或一部不能沒收或不宜執行沒收時，追徵其價額。
    至於被告於原審審理時供稱：當日領到2萬元，分到一半，1
    萬元等語（見原審卷第104頁），超出前開計算後所得款項
    難認與本案有關，自不應於本案中諭知沒收或追徵，又關於
    所詐得之存摺、金融卡，雖同為犯罪所得之物，但被告於警
    詢時供稱已隨手丟棄等語（見偵卷第21頁），且該等物品可
    換領補發，本身並無經濟價值，故不予宣告沒收或追徵，併
    此敘明。
據上論斷，應依刑事訴訟法第369條第1項前段、第364條、第299
條第1項前段，洗錢防制法第14條第1項、第16條第2項，刑法第1
1條前段、第28條、第339條之4第1項第1款、第2款、第339條之2
第1項、第47條第1項、第55條、第38條第2項、第38條之1第1項
、第3項，刑法施行法第1條之1第1項，判決如主文。
本案經檢察官朱家蓉提起公訴，檢察官王巧玲提起上訴，檢察官
王正皓到庭執行職務。
中　　華　　民　　國　　109 　年　　9 　　月　　30　　日
                  刑事第六庭  審判長法　官  劉方慈
                                    法　官  朱嘉川
                                    法　官  許曉微
以上正本證明與原本無異。
如不服本判決，應於收受送達後20日內向本院提出上訴書狀，其
未敘述上訴之理由者並得於提起上訴後20日內向本院補提理由書
（均須按他造當事人之人數附繕本）「切勿逕送上級法院」。
                                    書記官  徐仁豐
中　　華　　民　　國　　109 　年　　9 　　月　　30　　日
附錄：本案論罪科刑法條全文
洗錢防制法第14條
有第2條各款所列洗錢行為者，處7年以下有期徒刑，併科新臺幣
500萬元以下罰金。
前項之未遂犯罰之。
前二項情形，不得科以超過其特定犯罪所定最重本刑之刑。
洗錢防制法第2條
本法所稱洗錢，指下列行為：
一、意圖掩飾或隱匿特定犯罪所得來源，或使他人逃避刑事追訴
    ，而移轉或變更特定犯罪所得。
二、掩飾或隱匿特定犯罪所得之本質、來源、去向、所在、所有
    權、處分權或其他權益者。
三、收受、持有或使用他人之特定犯罪所得。
中華民國刑法第339條之2
意圖為自己或第三人不法之所有，以不正方法由自動付款設備取
得他人之物者，處3年以下有期徒刑、拘役或30萬元以下罰金。
以前項方法得財產上不法之利益或使第三人得之者，亦同。
前二項之未遂犯罰之。
中華民國刑法第339條之4
犯第339條詐欺罪而有下列情形之一者，處1年以上7年以下有期
徒刑，得併科1百萬元以下罰金：
一、冒用政府機關或公務員名義犯之。
二、三人以上共同犯之。
三、以廣播電視、電子通訊、網際網路或其他媒體等傳播工具，
    對公眾散布而犯之。
前項之未遂犯罰之。